臺灣高等法院臺南分院刑事判決　　　九十四年度上訴字第五四四號
上　訴　人
即　被　告　甲○○
　　　　　　　　　　　號
指定辯護人　本院公設辯護人　丙○○
上列上訴人因家暴殺人案件，不服臺灣臺南地方法院九十四年度
重訴字第一號中華民國九十四年四月二十七日第一審判決（起訴
案號：臺灣臺南地方法院檢察署九十三年度偵字第九八０三號）
，提起上訴，本院判決如下：
    主    文
上訴駁回。
    事    實
一、甲○○與孔德惠係姐弟關係，為二親等旁系血親，同住於孔
    德惠所有之臺南縣永康市○○○街九十三巷十一弄八號，為
    家庭暴力防治法第三條第四款之家庭成員。甲○○罹有慢性
    妄想型精神分裂病，對外界事務僅具有部分知覺、理會、判
    斷及自由決定意思能力，已達精神耗弱之程度。於民國（下
    同）九十三年九月十日上午十時三十分許至十一時許，與其
    姊孔德惠因使用廁所發生口角爭執後，產生其姐及自己均被
    附身之妄想及幻覺，遂以拳頭毆打孔德惠臉部，孔德惠憤而
    進入房間欲持畫軸加以還手，惟甲○○立即尾隨進入房間內
    ，並搶走孔德惠手中之畫軸後，致孔德惠跌倒在地，又以該
    畫軸毆打孔德惠頭部並以腳踢孔德惠臉部，使孔德惠趴倒在
    地無法起身後，再萌生殺人之意，至另一房間拿取其所有之
    尖刀一把後，跨坐孔德惠背上，持該尖刀猛刺孔德惠頸部、
    胸腹等部位，造成孔德惠身上五處刺傷（刺傷一：位於高一
    四二公分，右三公分之五乘以三公分入口，經由皮下組織劃
    過甲狀軟骨上方，於相距十三公分處形成二刀合成之七乘四
    公分出口，此一傷害造成左頸動脈斷離，並於第四頸椎（原
    判決誤載為第四、五頸椎）留下二道切痕。刺傷二：位於高
    一三七公分，右五公分之四乘二公分穿刺口，進入胸腔後於
    氣管前終止，刀徑為向左、向後及向下；刺傷三：位於左肩
    三乘二公分刺創，深六公分。刺傷四：位於高一一五公分，
    左十九公分之六乘四公分創口，並有腸道裸露，刀徑由第六
    及第七肋間形成三乘二公分創口並切斷第七肋骨經過肋膜腔
    ，於橫隔膜上形成二乘一公分穿通口劃過肝臟上沿由此造成
    大腸外露，再回胸腔，進入心包腔，形成二乘一公分穿通口
    ，於右心室後壁形成二刀合成之穿通口五乘０．五公分；刺
    傷五：位於高一四七公分，左三公分之下頷部位之六乘三公
    分刺創，刀徑向右、向下，與「刺傷一」之刀徑相通），孔
    德惠因低容積性休克死亡。甲○○即搭乘客運逃至臺北市，
    並於臺北車站附近徘徊。嗣因孔德惠屍體腐敗發出惡臭，經
    住處鄰居乙○○查覺有異，於九十三年九月十四日報警，經
    警接獲報案後即到現場採證，並報請檢察官相驗而發覺上情
    ；臺北市政府警局保安警察隊警員則於九十三年九月二十三
    日，在臺北車站附近尋獲已列為協尋人口之甲○○，而將其
    帶回臺北市○○區○○街三三九號十樓確認身分後，通知臺
    南縣警察局永康分局於九十三年九月二十三日上午五時許，
    派員將甲○○拘提到案，並由甲○○於同日上午九時許，帶
    同警員至前開住處一樓內廳茶几上塑膠袋內起出前開所有之
    尖刀一把，並在二樓扣得前開畫軸一支。
二、案經臺南縣警察局永康分局移送臺灣臺南地方法院檢察署檢
    察官偵查起訴。
    理    由
一、訊據上訴人即被告甲○○矢口否認有殺人犯行，辯稱：伊未
    殺姊姊，姊姊是被他人所殺，伊也曾被殺過，又活過來云云
    。
二、經查：
(一)上揭被告甲○○持尖刀猛刺被害人孔德惠，致被害人因低容
    積性休克死亡之事實，迭據被告於警詢、偵查中及原審審理
    時供承不諱（見警卷第六、七頁、偵查卷第三十三頁、一審
    卷第十二頁），被害人受有如事實欄所載之因刀造成之傷勢
    ，並因此死亡，死因為多發性銳器刺傷之事實等情，業據警
    員勘查現場，檢察官督同檢驗員相驗、法醫師解剖屬實，有
    台南縣警察局永康分局偵辦刑案現場勘察圖、台南縣警察局
    永康分局刑案案件現場照片二十三張、台南縣警察局永康分
    局刑案現場勘查報告、台南縣警察局永康分刑案現場證物清
    單、地檢署檢察官率法醫現場勘驗相片二十一張、刑案現場
    照片三十二張、法務部法醫研究所函暨九三法醫所醫鑑字第
    一三九七號鑑定書、臺南縣警察局永康分局刑案現場證物清
    單（複勘）、孔德惠死亡現場複勘照片四幀在卷足憑（見相
    驗卷十一、十二至二十三頁、三十四至三十六頁、三十七至
    四十八頁、第五十至六十五頁、第七十四至八十一頁、六十
    六至六十八頁），並有扣案畫軸一幅及尖刀一把扣案可資佐
    證，而扣案尖刀係單刃厚背長度約二十七公分之銳器，有前
    開複勘報告照片可參（見警卷第三十五頁），核與前開法務
    部法醫研究所鑑定書所載法醫對死亡之看法：「(1)、造成死
    者死亡為銳器刺傷造成低容積性休克死亡，死亡方式為他殺
    ；(2)、行兇之凶器須考慮為單刃、厚背且長度超過十五公分
    以上之刀子；(3)行兇時須考慮兇嫌曾由背部攻擊造成頸部之
    傷害，且頸部之傷害為致命傷；以下略」（見相驗卷第七十
    九頁），所載要旨之凶刀特徵相符；又扣案尖刀縫血跡、畫
    軸外部塑膠套、與被告所著衣服右袖口血跡，經送刑事警察
    局鑑定結果，ＤＮＡ─ＳＴＲ型別均相符，研判均是來自同
    一女性，其ＤＮＡ來源者與被告之同胞手足親緣關係指數預
    估為３１４５，研判該項ＤＮＡ來源者與被告具有兄弟姐妹
    關係等情，亦有內政部警政署刑事警察局九十四年一月二十
    五日刑醫字第０九三０一九五六九四號鑑驗書足證（見一審
    卷第二十一頁背面），從而，被告前開自承持刀殺害被害人
    ，致被害人死亡之過程，與事實相符，應可認定。
(二)按被告持以刺殺被害人之兇器，為單刃厚背長度約二十七公
　　分之尖銳刀器，有前開複勘報告照片可參（見警卷第三十五
　　頁），被害人受傷部位頸部、胸腹等處均屬人之身體重要部
　  位，如以尖銳刀器猛刺，足以取人性命，使人死亡，為眾所
    周知之事，被告竟持之猛刺被害人頸部、胸腹等部位，造成
　　被害人身上五處刺傷，致被害人左頸動脈斷離、腸道裸露、
  　切斷第七肋骨經過肋膜腔、大腸外露等嚴重傷勢，因低容積
    性休克死亡，足見被告下手之當時，用力極為猛烈兇殘，殺
    意甚為堅定，是被告有致被害人於死之殺人犯意，灼然至明
    。
(三)檢察官就被告於案發時之精神狀況送請行政院衛生署嘉南療
    養院為鑑定結果：「被告罹有慢性、幻想型精神分裂症，且
    綜合被告過去之生活史、疾病史、犯案經過、精神科檢查與
    心理衡鑑結果，研判孔員就犯行時之精神狀態：孔員的智識
    能力推估為正常範圍之中程度，於鑑定過程中，對當時犯行
    經過可詳細陳述，時序無誤，顯示當時意識清楚；然孔員罹
    患精神分裂病二十餘年，言行之間仍受到明顯的幻覺與妄想
    活性精神症之影響，思考的邏輯性及現實判斷力均差，對外
    界訊息明顯多疑且扭曲，案發當時與被害人先有爭吵，衝動
    控制不良而發生衝突，隨後因受活性精神症狀之干擾，造成
    其整體認知能力包括理解力和判斷力，在案發當時明顯受損
    ，現實與幻覺混淆不清，而造成殺人犯行。故就整體評估，
    認為孔員之犯行經過雖非完全受到妄想或幻覺內容之控制而
    發生，但活性精神症狀之影響卻佔有相重要之程度，使其當
    時對本身行為及外界事務，僅具有部分之知覺、理會、判斷
    及自由決定意思之能力，其精神狀態雖未達於心神喪失，但
    已至精神耗弱之程度。」，有行政院衛生署嘉南療養院九十
    三年十二月十六日嘉南般字第０九三０００六一０七號函附
    之司法精神鑑定報告書一份可考（見偵查卷第七十二至七十
    六頁），認被告行為時已達精神耗弱程度。被告雖辯稱被害
    人與其均遭附身，附身者先藉故引發其與被害人口角，再透
    過其之身體殺害死者云云，然被告為幻想型精神分裂症患者
    ，已如上開鑑定屬實，其辯解內容合於精神分裂症患者的一
    般症狀，本不具釐清事實真相意義。何況所謂遭人附身一節
    ，為現今科學無法證明事項，無法依嚴格證據法則進行調查
    ，被告此種辯解，即難採取。另參以被告對於其行兇後尚知
    離開現場，購買車票搭乘客運坐車至臺北市，及就殺人之過
    程自警訊、偵查中迄原審審理時均能為完整之供述，且就未
    能及時在死者受傷之際送醫救治，心存愧疚等情，有筆錄可
    憑，足認其行為時雖精神耗弱，仍尚未達心神喪失之程度，
    自難辭其殺人罪責。所辯未為殺害其姊等語，不足採信，被
    告殺人犯行堪以認定，應予依法論科。
三、核被告持尖刀殺害被害人，致被害人死亡，係犯刑法第二百
    七十一條第一項殺人罪。被告與被害人係姐弟關係，為二親
    等旁系血親，係家庭暴力防治法第三條第四款所稱之家庭成
    員，被告所為亦屬家庭暴力防治法第二條第二項之家庭暴力
    罪。被告於行為時，為精神耗弱之人，有前述精神鑑定書可
    證，應依刑法第十九條第二項規定減輕其刑。原審審酌被告
    與被害人係同胞姐弟，長期賦閒在家，生活多賴胞姐被害人
    照料，僅因細故口角，不顧及親情而萌殺意，猛刺被害人頸
    部數刀，致肋骨斷裂，大腸外露、頸動脈斷離，手段兇殘，
    殺意堅定，未存絲毫猶豫，惡性非輕，第念罹有精神疾病，
    情緒控制力不佳，對人際關係厭倦、疏離，對於問題態度逃
    避不理，心智尚非如一般人正常等情狀，適用刑法第二百七
    十一條第一項、第十九條第二款、第三十七條第二項、第三
    十八條第一項第二款、第八十七條第二項、第三項，量處有
    期徒刑十二年，並諭知褫奪公權十年。扣案之尖刀一把，係
    被告於九十、九十一年間購買用以防身，為被告於警訊時供
    承在卷，係被告所有供犯本罪所用之物，依刑法第三十八條
    第一項第二款宣告沒收；扣案之畫軸一幅，非被告犯本罪之
    物，且無法證明為其所有，不予宣告沒收。又被告為精神耗
    弱之人，參酌前開鑑定書所載，認為被告至今仍有明顯之幻
    覺和妄想等活性精神症狀，且症狀惡化發作時，容易造成情
    緒之衝動與行為之失控，固著的妄想內容對他人之生命安全
    極有可能造成危害，再犯性和危險性均高等情節，對被告於
    刑之執行完畢後，有繼續治療並長期密切追蹤之必要，爰依
    刑法第八十七條第二項規定，於刑之執行完畢後，令入相當
    處所，施以監護三年。本院經核原判決認事用法，均無不合
    ，量刑亦屬妥適。被告上訴否認犯罪，指摘原判決不當，為
    無理由，應予駁回。
四、據上論斷，應依刑事訴訟法第三百六十八條，判決如主文。
本案經檢察官邱克斌到庭執行職務。
中　華　民　國　　94　　年　　　8　　　月　　　3　　　日
            刑事第一庭審判長法官　黃　崑　宗
                            法官　董　武　全
                            法官　蔡　長　林
以上正本證明與原本無異。
如不服本判決，應於收受本判決後十日內向本院提出上訴書狀。
其未敘述上訴理由者並得於提起上訴後十日內向本院補提理由書
狀（均須按他造當事人之人數附繕本）「切勿逕送上級法院」。
　　　　　　　　　　　　　書記官　李　培　薇
中　華　民　國　　94　　年　　　8　　　月　　　4　　　日
附錄本案論罪科刑法條全文：
刑法第二百七十一條第一項（普通殺人罪）：
　殺人者，處死刑、無期徒刑或十年以上有期徒刑。
